ACORDAO-COMPLETO-2480073

ACÓRDÃO 9837/2021 ATA 25/2021 - PRIMEIRA CÂMARA

VISTOS, relatados e discutidos estes autos de Pensão Civil, os Ministros do Tribunal de Contas da União, reunidos em Sessão da 1ª Câmara, ante as razões expostas pelo Relator, e com fundamento nos arts. 1º, inciso V, e 39, inciso II, ambos da Lei 8.443, de 16 de julho de 1992, c/c o art. 259, inciso II, do Regimento Interno desta Corte de Contas, ACORDAM em:
9.1. considerar prejudicada, pela perda do objeto, a análise de mérito do ato constante da peça 3, relativo à pensão civil de Luís Felipe Silva Pereira, nos termos do § 5º do art. 260 do Regimento Interno desta Corte de Contas;
9.2. dar ciência desta deliberação ao Instituto Federal de Educação, Ciência e Tecnologia de São Paulo; e
9.3. arquivar os autos.

Pessoal: Atos de Pensão civil da unidade emissora Instituto Federal de Educação, Ciência e Tecnologia de São Paulo, enviados ao TCU pela unidade de controle interno CONTROLADORIA-GERAL DA UNIÃO para fins de análise e julgamento.

Primeira Câmara

Instituto Federal de Educação, Ciência e Tecnologia de São Paulo.

3. Interessado: Luís Felipe Silva Pereira, CPF XXX.792.848-XX.

13.1. Ministros presentes: Walton Alencar Rodrigues (Presidente), Benjamin Zymler e Jorge Oliveira.
13.2. Ministro-Substituto convocado: Augusto Sherman Cavalcanti (Relator).
13.3. Ministro-Substituto presente: Weder de Oliveira.

AUGUSTO SHERMAN

Cuidam os presentes autos da Pensão Civil de Luís Felipe Silva Pereira, instituída por Júlio Pereira Neto, conforme os termos constantes da peça 3, cujo ato foi encaminhado ao Tribunal por intermédio do sistema Sisac, na sistemática definida na IN 78/2018, com parecer do órgão de Controle Interno pela legalidade. 
2.	A unidade técnica, ao analisar os fundamentos legais da concessão bem como as informações prestadas pelo órgão do controle interno, lavrou a instrução vista à peça 5, adiante parcialmente transcrita, com eventuais ajustes de forma:
	" (...) 
EXAME TÉCNICO
Procedimentos aplicados
3.	Os procedimentos para exame, apreciação e registro de atos de pessoal encontram-se estabelecidos na Instrução Normativa TCU 78/2018 e na Resolução TCU 206/2007. Essas normas dispõem que os atos de pessoal disponibilizados por meio do e-Pessoal devem ser submetidos previamente a críticas automatizadas, com base em parâmetros predefinidos.
4.	As críticas das informações cadastradas na etapa de coleta do ato foram elaboradas e validadas levando-se em conta as peculiaridades de cada ato. Os itens verificados nessa etapa são inerentes a dados cadastrais, fundamentos legais, mapa de tempo, ficha financeira, assim como eventuais ocorrências de acumulação. Trata-se de verificações abrangentes, minuciosas e precisas e sem a necessidade de ação humana e, portanto, menos suscetível a falhas. As críticas aplicadas estão discriminadas no sistema, no Menu e-Pessoal, opção 'Crítica', que podem ser acessadas mediante concessão de perfil específico a servidores do TCU responsáveis pela análise.
5.	Além das críticas automatizadas, há verificação humana adicional no caso de haver alertas do sistema ou informações não formatadas, como esclarecimentos do gestor ou do controle interno.  
6.	As críticas também consideram os registros do Sistema Integrado de Administração de Recursos Humanos (Siape) . O Siape disponibiliza informações atualizadas sobre as parcelas que integram os proventos, diferentemente, portanto, do e-Pessoal, que informa as parcelas no momento do registro do ato. 
7.	Essa confrontação com o Siape fornece uma visão atual e verdadeira da situação, o que permite descaracterizar irregularidades e inconsistências que, embora constantes do e-Pessoal, já foram corrigidas.
8.	As verificações detectadas no ato encontram-se discriminadas na aba de pendências do ato no sistema e-Pessoal, bem como no espelho do ato contemplado por esta instrução.
Exame das Constatações
9.	Ato: 41556/2019 - Interessado: JULIO PEREIRA NETO - CPF: XXX.174.338-XX
9.1.	Beneficiário: LUIS FELIPE SILVA PEREIRA - CPF: XXX.792.848-XX - Filho (a) 
9.2. 	Parecer do Controle Interno: considerar o ato Legal.
9.3.	Por intermédio de análises realizadas por esta Unidade Técnica no presente ato, não se constatou irregularidade que obste a chancela pela legalidade.
9.4.	Encaminhamento do ato: 
9.4.1	Considerar LEGAL e conceder registro do ato de JULIO PEREIRA NETO. 
CONCLUSÃO:
10.	A abrangência e a profundidade das verificações levadas a efeito fundamentam convicção de que o ato 41556/2019 pode ser apreciado pela legalidade, em razão de não terem sido encontradas irregularidades no ato, de acordo com o item Exame das Constatações desta instrução.
PROPOSTA DE ENCAMINHAMENTO
11.	Ante o exposto, com fundamento no art. 71, inciso III, da Constituição Federal, no art. 1º, inciso V, e art. 39, incisos I e II, da Lei 8.443/1992, no art. 260 do Regimento Interno do Tribunal de Contas da União, propõe-se: 
11.1.	Considerar LEGAL e conceder o registro do ato de JULIO PEREIRA NETO".
3.	Ministério Público, neste ato representado pelo Procurador Rodrigo Medeiros de Lima, emitiu o Parecer constante da peça 8, lavrado nos seguintes termos:
"Cuidam os autos da análise do ato de pensão civil instituída por Júlio Pereira Neto, em favor de Luis Felipe Silva Pereira, habilitado à pensão na condição de filho, concedida pelo Instituto Federal de Educação, Ciência e Tecnologia de São Paulo (peça 3) .
2.	Após aplicação das críticas automáticas, a Secretaria de Fiscalização de Pessoal (Sefip) propôs, em pareceres uniformes, a legalidade e registro do ato (peças 5-6) .
3.	Todavia, observa-se que não há contracheque para o pensionista, uma vez que houve a exclusão do benefício pensional por sua maioridade, consoante se vê na consulta ao Siape à peça 7.
4.	Em razão do exposto, este representante do Ministério Público de Contas da União opina por que a Corte de Contas considere prejudicado, por perda de objeto, o referido ato, nos termos do § 5º do art. 260 do Regimento Interno do TCU, segundo o qual 'o Tribunal poderá considerar prejudicado, por perda de objeto, o exame dos atos de admissão e concessão cujos efeitos financeiros tenham se exaurido antes de sua apreciação'.".
É o Relatório.

não há.

Procurador Rodrigo Medeiros de Lima.

PESSOAL. PENSÃO CIVIL. ATINGIMENTO DA MAIORIDADE. EXCLUSÃO DO BENEFICIÁRIO DA FOLHA DE PAGAMENTO. CESSAÇÃO DOS EFEITOS FINANCEIROS. ANÁLISE DE MÉRITO PREJUDICA PELA PERDA DO OBJETO. CIÊNCIA.

PENSÃO CIVIL (PCIV)

Secretaria de Fiscalização de Integridade de Atos e Pagamentos de Pessoal e de Benefícios Sociais (Sefip).

Trata a hipótese da concessão da Pensão Civil de Luís Felipe Silva Pereira, oriunda do Instituto Federal de Educação, Ciência e Tecnologia de São Paulo, instituída por Júlio Pereira Neto.
2.		A unidade técnica encaminhou proposta de legalidade e autorização de registro do ato pensional em apreço, ao entendimento de sua conformidade com os normativos regentes, ao passo que o representante do Parquet especializado pugnou pela prejudicialidade da análise de mérito dessa concessão pela perda de seu objeto, tendo em vista a exclusão do beneficiário da folha de pagamento em razão do atingimento da maioridade.
3.		Acolho a proposta do Ministério Público. Com efeito, à luz das informações insertas à peça 7 (consulta de dados - Siapenet) , resta devidamente comprovada a exclusão do pagamento da pensão civil em apreço, hipótese que atrai a aplicação do § 5º do art. 260 do Regimento Interno desta Corte de Contas, podendo-se considerar prejudicado, pela perda do objeto, o exame de mérito do ato concessório ao ensejo posto ao crivo do Tribunal, uma vez exauridos os seus efeitos financeiros.  
   		Ex positis, divirjo da proposta alvitrada pela unidade técnica e, acolhendo o Parecer do Ministério Público, manifesto-me por que o Tribunal aprove o Acórdão que ora submeto a esse Colegiado.
TCU, Sala das Sessões, em 20 de julho de 2021.
AUGUSTO SHERMAN CAVALCANTI 
Relator